臺灣高等法院民事判決
109年度建上更一字第24號
上  訴  人  宏展興工程股份有限公司
           （原名：宏展營造工程股份有限公司）

法定代理人  黃正仁    
訴訟代理人  陳建勳律師
            林靜怡律師
被 上訴 人  新竹縣政府
法定代理人  楊文科    
訴訟代理人  許美麗律師
複 代理 人  蔡麗雯律師
訴訟代理人  王銘勇律師
            古旻書律師
上列當事人間請求給付工程款事件，上訴人對於中華民國105年1
2月2日臺灣新竹地方法院104年度建字第31號第一審判決提起上
訴，經最高法院第一次發回更審，本院於110年6月15日言詞辯論
終結，判決如下：
    主      文
原判決關於駁回上訴人後開第二項之訴部分，及該部分假執行之
聲請，暨命上訴人負擔訴訟費用之裁判（除確定部分外）均廢棄
。
被上訴人應再給付上訴人新臺幣壹佰柒拾伍萬玖仟柒佰陸拾伍元
，及自民國一○四年八月二十一日起至清償日止，按週年利率百
分之五計算之利息。
其餘上訴駁回。
第一審訴訟費用關於命上訴人負擔部分、第二審（除確定部分外
）及發回前第三審訴訟費用由被上訴人負擔百分之六十三，餘由
上訴人負擔。
本判決第二項，於上訴人以新臺幣伍拾捌萬柒仟元供擔保，得假
執行。被上訴人如以新臺幣壹佰柒拾伍萬玖仟柒佰陸拾伍元供擔
保，得免為假執行。
    事實及理由
甲、程序方面：
上訴人原名稱為宏展營造工程有限公司，於本院審理期間，申
  請分割減資、公司名稱變更、所營事業變更、修正章程變更登
  記為宏展興工程股份有限公司等情，已據上訴人提出經濟部函
　、公司變更登記表等件為證，並提出以宏展興工程股份有限公
  司、法定代理人黃正仁名義之委任狀（本院卷第179-197頁）
　，爰列上訴人之名稱為宏展興工程股份有限公司，並加註其原
  名。
另「當事人不得提出新攻擊或防禦方法。但有下列情形之一者
  ，不在此限……三、對於在第一審已提出之攻擊或防禦方法為補
  充者」，民事訴訟法第447條第1項第3款定有明文。上訴人於
  本院提出上證1-2（本院卷第41-78、125-137頁）、聲請函詢
  相關事宜（本院卷第119-121頁)；被上訴人於本院提出更被上
  證1（本院卷第215之2-217頁），均據其釋明符合上開規定（
  本院卷第142、224頁），均應准其提出。
乙、得心證之理由：
上訴人起訴主張：兩造於民國101年1月11日簽訂「縣治三期區
  段徵收整地及綠美化工程」（下稱系爭工程）契約書（下稱系
  爭契約），約定由伊承攬系爭工程，工程總價新臺幣（下同）
  1,740萬元。嗣追加載運土方項目（下稱追加工項），工程總
  價計18,649,782元，於101年8月5日申報開工。嗣伊向被上訴
  人請求付款，其以伊逾期完工達163日，扣抵違約金3,039,914
  元。惟系爭工程因㈠天候影響無法施工、㈡高程設計錯誤、排水
  問題、㈢兒23工區遭棄置土方、㈣東興國小停止運土、㈤預拌混
  凝土供應商於春節期間停止供料等不可歸責於伊之事由，影響
  工程進度，伊得展延工期（下稱展期）173日，未逾期。縱認
  被上訴人得請求逾期違約金，其扣抵之金額過高，應予酌減。
  爰依系爭契約第5條第1款第2⑴目之約定、民法第490條、第491
  條、第505條之規定，求為命被上訴人除原審、更審前本院分
  別命給付之18,649元、202,465元各本息外（下稱已確定給付
  部分），再給付2,818,800元，及自102年6月5日起加計法定遲
  延利息之判決（超過上開命給付及再請求部分，業經歷審判決
  上訴人敗訴確定，命被上訴人給付本息確定部分亦未據被上訴
  人聲明不服，均不在本院審判範圍）。
  被上訴人則以：系爭契約工期原為120日曆天，因追加工項延
  長21日曆天。上訴人依約應於101年12月23日完工，實際卻於1
  02年6月4日始完工，逾期163日，應支付違約金3,039,914元
　，伊得扣抵等語，資為抗辯。
上訴人於原審請求之金額為7,673,305元本息，原審命被上訴人
  給付18,649元本息，駁回上訴人其餘之請求，上訴人就其敗訴
  之7,654,656元本息其中3,021,265元本息提起上訴，經更審前
  本院命被上訴人再給付202,465元本息，駁回上訴人其餘之上
  訴，上訴人就敗訴部分之2,818,800元（3,021,265-202,465＝2
  ,818,800）提起第三審上訴，經最高法院廢棄更審前本院駁回
  上訴人其餘上訴部分，發回本院。上訴人聲明：
　㈠原判決關於駁回上訴人後開第二項之訴部分，及其假執行之
    聲請均廢棄。
  ㈡被上訴人應再給付上訴人2,818,800元，及自102年6月5日起
    至清償日止，按年息5％計算之利息。
  ㈢願供擔保，請准宣告假執行。 
  被上訴人答辯聲明：
  ㈠上訴駁回。
  ㈡如受不利判決，願供擔保請准宣告免為假執行。
上訴人主張前揭事實，提出系爭契約、開工報告書、102年6月1
  4日府工程字第1020077597號函暨施工會議記錄、上訴人歷次
  聲請歙計價函文、系爭工程開放使用照片等件為證（原審卷一
  第6-60頁）。兩造不爭執事項：「兩造於101年1月11日簽訂系
  爭契約，由上訴人承攬系爭工程，約定工程總價為1,740萬元
　。嗣經變更契約追加載運土方項目後，結算總價為18,649,782
　元。兩造約定之工期為120日曆天，後因變更契約而延長工期2
  1日曆天。系爭工程於101年8月5日開工，完工期限為同年12月
  23日，上訴人實際完工日為102年6月4日。上訴人於101年11月
  3日依系爭契約第5條第㈠款第2目⑴約定申請第一次估驗計
  價，經多次修正後，最後訂案為9,758,684元，被上訴人扣除5
  ％保留款487,934元、逾期163日之違約金3,039,914元、逾缺失
  改善期間及查核缺失扣點扣罰工程款11萬元後，於104年8月20
  日給付上訴人6,120,836元」〔見本院106年度建上字第3號（下
  稱本院建上字）卷120頁背面至121頁〕。
本件被上訴人扣抵之違約金為3,039,914元，更審前本院認定
　：「上訴人就系爭工程得延展工期為原審判准之1日，則其逾
  期完工日數應為162日，而計算逾期違約金之『契約價金總額
　』應為契約金額1,740萬元，而非變更契約後之結算金額。依此
  計算，就上訴人逾期完工162日，被上訴人得扣抵之逾期違約
  金為281萬8,800元（17,400,000×1/1000×162＝2,818,800 ）」
  等語（本院建上字判決第8頁），並據此駁回上訴人此部分之
  請求，上訴人就敗訴之2,818,800元提起第三審上訴，經最高
  法院就此部分廢棄發回，是本院之審理範圍為被上訴人扣抵2,
  818,800元違約金是否有據？
上訴人申請展期是否有據，分述如下：
  ㈠天候影響無法施工申請展期53.5日（本院卷第263、265頁）
    部分：
　　⒈按解釋契約，應於文義上及論理上詳為推求，以探求當事
      人立約時之真意，並通觀契約全文，斟酌訂立契約當時及
      過去之事實、交易上之習慣等其他一切證據資料，本於經
      驗法則及誠信原則，自契約之主要目的及經濟價值作全盤
      之觀察，以為其判斷之基礎。且解釋契約，固須探求當事
      人立約時之真意，不能拘泥於契約之文字，但契約文字業
      已表示當事人真意，無須別事探求者，即不得反捨文字而
      更為曲解。依系爭契約第7條第1項履約期限：第1款第2款
      第1目約定，系爭工程之工期係以日曆天為計算標準；且
      第17條遲延履約第5項第2款目約定：因山崩、地震、海嘯
　　　、火山爆發、颱風、豪雨、冰雹、惡劣天候、水災、土石
      流、土崩、地層滑動、雷擊或其他天然災害等不可抗力或
      不可歸責於契約當事人之事由，致未能依時履約者，廠商
      得依第7條第3項之約定，申請延長履約期限（原審卷一第
      11、21頁）。而第7條第3項除有對應上揭第17條第5項第2
      款約定之情形外，第7條第3項第2款亦有「因天候影響無
      法施工」之情形，而符合該條款其他要件者，廠商亦得申
      請展期之約定（原審卷㈠第11頁背面）。且觀諸系爭工程
      依監造日報表記載之施工項目及系爭工程開放使用照片（
　　　原審卷一第98、57至60頁），顯然系爭工程之施工區域大
      部分位於開放之戶外，則上訴人施作之各項工程之工序於
      受天候影響時，廠商應得相互調整施做工序。顯見本件審
      酌上述一切證據資料及原則為全盤觀察，應認系爭契約雖
      將一般天候影響不能施工因素均預估於工期中而採日曆天
      數計算，惟如有系爭契約第17條第5項第2款所定事由外，
      其餘達第7條第3項第2款約定之天候因素，不應計入工期
　　　，而應准上訴人申請展期。被上訴人辯稱：本件工程採日
      曆天計算，上訴人不得申請展期云云，非屬可採。
　　⒉依系爭契約上開約定及前述說明，不可抗力或不可歸責於
      上訴人之事由（包括惡劣天候）或因天候影響無法施工者
　　　，本應予以展延工期，此為系爭契約所定合法之工程延期
      事由，不因兩造約定工期計算為日曆天而應予排除。
　　⒊至上訴人因天候影響工期而得展延之工期，經送財團法人
      臺灣省土木技師公會（下稱土木技師公會）鑑定結果「認
      為應可展延53.5天」，其鑑定說明並詳載：「⑴天候影響
      工期鑑定原則：1.天候不佳需影響要徑工項方可展延。2.
      雨天若仍有施工則不可展延。3.若上午下雨影響則免計1
      日，若下午才開始下雨影響施工則免計0.5日…⑵經比對施
      工日誌及監工日報表的施工工項，再參考中央氣象局新竹
      站逐時雨量紀錄表，彙整因天候影響表如下；得展延工期
      為53.5天」，有土木技師公會鑑定報告書第3、5001頁（
      證物外放，下稱鑑定書）可憑。
　　⒋以上，上訴人因天候影響無法施工得展延之工為53.5日，
      上訴人逾此部分之主張，於法無據。
  ㈡高程設計錯誤、排水問題申請展期93日部分：
　  此部分經更審前本院認定：上訴人於趕工計劃書，檢討工程
    落後原因時，並未提及該問題；系爭鑑定意見亦認此問題，
　　不致於影響整體工期，駁回上訴人此部分之主張，上訴人於
    發回後本院就此不再爭執，有上訴人辯論意旨狀可參（本院
    卷第257頁以下）。
  ㈢兒23工區遭棄置土方，延宕工期15日部分：
　　此部分經更審前本院認定：系爭工程之兒23與公15工區乃各
    自獨立之工區，兒23工區遭棄置土方，不影響公15工區工程
    之施作；且系爭鑑定意見亦認此並無延誤工程跡象，駁回上
    訴人此部分之主張，上訴人於更一審就此不再主張。
  ㈣東興國小停止運土申請展期50日部分：
　　更審前本院認定：兩造於簽訂第一次變更契約議定書後，上
    訴人實際運土天數為7日，業經被上訴人准予展期7日。且兩
    造約定上訴人應向東興國小校地借土，原約定載運土方數量
    18,529立方公尺，增加17,000立方公尺，增加之土方數量暫
    時堆置於綠能園區用地；而上訴人自東興國小運出土方之總
    數量已達20,201.4立方公尺，超出契約約定之數量，足供系
    爭工程所需之土方。系爭鑑定意見亦認此原因並未延誤工程
　　，駁回上訴人此部分之主張，上訴人於更審就此不再主張。
　㈤預拌混凝土供應商於春節期間停止供料申請展期9日（本院卷
    第267頁）部分：
　　⒈系爭契約第17條遲延履約第5項第8款約定：「因下列天災
      或事變等不可抗力或不可歸責於契約當事人之事由，致未
      蝦依履約者，廠商得依第7條第3款規定，申請延長履約期
      限；不能履約者，得免除契約責任……8.水、能源或原料中
      斷或管制供應」等語（原審卷一第21頁），顯然水、能源
      或原料中斷或管制供應為兩造間契約約定之不可抗力或不
      可歸責事由之一。
　　⒉查土木技師公會已鑑定：「1.本項確實會影響工程進度。
　　  2.上訴人此項申請展延11天。本會認為依人事行政局102
　　　年春節放假天數展延9天應屬合理」，並說明：「1.查詢
      比對施工廠商之施工日誌及監造單位的監造日報表於102
      年春節前後確實有需預拌混凝土材料之工項。2.預拌混凝
      土材料有使用期限，通常需於混凝土預拌廠出廠後90分鐘
      内澆置，故此項材料無法事先訂貨儲存於工地。3.此等規
      模之工程混凝土材料必須仰賴混凝土預拌廠之供應，預拌
      混凝土供應商於春節期間停止供料致影響工程進行，應非
      可歸責於施工廠商之責任，應可依人事行政局規定102春
      節休假天數2/9~2/17共展延9天，本項與第㈠項天候因素無
      重複」等語（鑑定書第4、5010頁）。
    ⒊以上，上訴人以預拌混凝土供應商於春節期間停止供料為
      由申請展延工期9日，應予准許。
　㈥因土壤翻曬影響施工申請展期17日（本院卷第268-269頁）部
    分：
　　⒈雖土木技師公會鑑定結果：「因土壤翻曬影響施工應僅限
      於土方工程或整地工程」，說明：「4.雨天後須曝曬，僅
      限大範圍土方施工及大範圍整地工程施工中方可展延，其
      他管溝、鋪面、植栽、景觀等工程不適宜以曝曬土壤之理
      由展延工期」等語（鑑定書第3、5001頁）。另土木技師
      公會110年1月21日(110)省土技字第0459號、110年3月30
      日（110）省土技字第1670號函除重申上開意旨外，另依
      序載：「因天候因素展延工期得以氣象資料佐證，天氣放
      晴後仍以需「曝曬」之因素申請展延期工期則應以嚴謹之
      原則來認定，否則工期之約束將會無法遵循。鑑定人依本
      案施工特性認為雨天後須曝曬的工項，僅限大範圍土方施
      工及大範圍整地工程施工中方可展延，其他管溝、鋪面、
      植栽、景觀等工程（影響比例相當小）不適宜以曝曬土壌
      之理由展延工期」、「㈠……單純土方或整地等單項且連續
      性作業施工中，方屬於此項可展延工期之範疇，所謂『
　　　範圍』大小，本會已考量系爭工程之量體及規模做專業之
      判斷，恕無法簡單量化表示，避免為非專業之引用。㈡因
      天候因素展延工期得以氣象資料佐證，天氣放晴後，仍以
      需『曝曬』之因素申請展延期工期，則應以嚴謹之原則來認
      定，否則工期之約束將會無法遵循。鑑定人依本案施工特
      性，認為雨天放晴後，仍須曝曬等待之工項，僅限大範圍
      土方施工及大範圍整地工程施工中方可展延，其他管溝
　　　、鋪面、植栽、景觀等工程，即便是屬於要徑工項，因其
      影響比例相當小，不適宜以曝曬土壤之理由展延工期」云
      云（本院卷第159-161、199頁）。
　　⒉然管溝、鋪面、植栽、景觀等工程依據其所施作項目，仍
      有曝曬之需求，土木技師公會之鑑定意旨以涵管陰井工程
　　　、鋪面底層鋪面工程、景觀及鋪面等工程之工法工序非屬
      鑑定範圍為由，規避上開工程之工法及工序是否涉及土方
      夯實及混凝土澆置而有曝曬之必要性，又以上開工程「影
      響比例相當小」為由表示不適宜以曝曬土壤作為展延工期
      之理由。上訴人再次函請土木技師公會說明其區別可得展
      延工期之「大範圍」曝曬所指為何，土木技師公會僅以「
　　　本會已考量系爭工程之量體及規模做專業之判斷」等空泛
      理由函覆本院，對於可得展延工期之「大範圍曝曬」及不
      可展延工期之「小範圍曝曬」，仍未提出任何依據工程量
      體規模提出專業判斷之客觀標準支持其鑑定結果，土木技
      師公會所稱「管溝、舖面、植栽、景觀」等工程，影響比
      例相當小」，卻未有隻字片語足供判斷之客觀標準，其上
      開鑑定意見因未提出客觀標準以供本院審核，自非可採。
　　⒊觀諸系爭工程依監造日報表記載之施工項目及系爭工程開
      放使用照片（原審卷一第98、57-60頁），系爭工程之施
      工區域大部分位於開放之戶外，顯然如有曝曬之情形，上
      訴人亦得申請展延工期。至上訴人因土壤翻曬影響施工得
      申請展延之工期究為若干？依鑑定書第0000-0000頁「因
      天候影響施工彙整表」所載，申請原因除載 「雨天」外
　　　，另有「曝曬」23日（詳該表申請原因以螢光筆註記者，
      按此即上訴人於原審主張之曝曬23日）。惟該「曝曬」之
      23日，其中5日已「免計工期天數」，據鑑定單位稱「雖
      申請展延原因為『曝曬』，然鑑定單位係因當日上午為雨天
      ，以『雨天』之因素認定可展延1天，非因『曝曬』之因素」
      （本院卷第159頁），該5日自應予以扣除。另101年8月19
      日、101年9月2日、101年11月19日、102年5月2日之施工
      日誌及監造日報均載明有施工（該表施工、監造日誌上以
      紅筆圈起、螢光筆註記），依鑑定單位稱「有關101年9月
      2日未能認定可展延工期，係因施工日誌及監造日報均載
      明有施工，理當無法展延工期」(本院卷第159頁）之相同
      理論，亦無法展延工期。以上，上訴人因曝曬而得主張之
      展延工期為14日（23-5-4＝14）。
　㈦綜上，上訴人得申請展延工期之日數為90.5日（53.5+9+14＝9
    0.5），被上訴人僅得扣抵之違約金日數為72.5日（163-90.
    58＝72.5）。
前揭上訴人符合得展期之情形，亦已於約定期限申請展期：
  ㈠依實務見解，如逾期提出展延工期之相關事由，如契約未明
    訂逾期提出即失權之效果，又確曾於相當時間內提出展延工
    期之申請，如申請人仍能舉證證明確實存在得申請展延工期
    事由，自仍應予實質審酌。
  ㈡被上訴人雖辯稱上訴人未於系爭契約第7條第3款所定於事故
    發生或消滅後7日內通知，並於45日內檢具事證以書面申請
    展延工期云云。惟上訴人自開工後即多次以天候影響施工為
    由向被上訴人請求展延工期，有上訴人101年11月27日宏工
    字第1010100433號函及其他函在卷可參（本院卷第41頁以下
　　）。查天候對於整體工進安排之影響，土壤濕度、翻曬程度
    對於工期之影響性，本即應予合理期間依據工期推進及實際
    施作狀況後始得提出，監造人員孔繁明於更審前本院到場證
    述：「(如廠商主張因天候關係無法施工要申請展期需提供
    何項資料)一、氣象資料。二、施工要徑是否受影響之資料
　　」，則無論氣象資料或施工要徑是否受影響，均須一段合理
    期間安排、觀察及取得，殊難獨立切割提出。上訴人係依工
    程進行施作一段期間後，就該段期間(並彙整前階段工程期
    間)因天候因素影響整體要徑工程之狀況提出聲請，自不得
    以上訴人未逐一於事故發生或消滅後7日內通知，並於45日
    內檢具事證以書面申請展延工期，即認上訴人不得再為請求
    ，被上訴人上開辯解自無可取。
本件違約金無過高情事，自無庸酌減：
  ㈠依系爭契約第17條第1款約定，逾期違約金應按逾期日數，每
    日依契約價金總額千分之一計算，所謂「契約價金總額」應
    以系爭契約之金額1,740萬元為準，據此被上訴人得扣抵之
    逾期違約為每日17,400元。
  ㈡參酌系爭契約約定之工期，加計追加工項延長工期後為141日
    曆天。上訴人逾期完工之日數，已逾約定日期達二分之一以
    上。系爭工程採公開招標，系爭契約之逾期違約金，每日依
    契約價金總額千分之一計算，此計算標準，廠商於投標前必
    經詳細評估，基於當事人契約自由及私法自治原則，應認系
    爭契約約定之逾期違約金，並無過高而須酌減之必要。
上訴人得再請求之金額為1,759,765元：
  ㈠被上訴人得扣抵之違約金日數為72.5日，以每日17,400元計
    ，被上訴人得扣抵之違約金為1,261,500元（17,400×72.5＝1
    ,261,500）。
  ㈡被上訴人扣抵之違約金為3,039,914元（原審卷一第85頁），
    扣除其僅得扣抵之1,261,500元，被上訴人需給付上訴人工
    程款1,778,414元(3,039,914-1,261,500＝1,778,414
　　），再扣除原審已命被上訴人給付1日之工程款18,649元，
    被上訴人應再給付上訴人1,759,765元（1,778,414-18,649＝
    1,759,765）。
　㈢另上訴人請求法定遲延利息之起算為102年6月5日，而原審
　　、更審前本院已依序判准確定之18,649元、202,465元之法
    定遲延利息起算日均為104年8月21日，雖未敘明其理由（按
    被上訴人於104年6月15日收受起訴狀繕本，原審卷一第66頁
　　），惟上訴人就其上開以本金18,649元、202,465元之自102
    年6月5日起至104年8月20日止按週年利率5％計算之利息敗訴
    部分均未據聲明不服，應認上訴人就本件法定遲延利息起算
    日為104年8月21日為不爭執，本院所命給付之法定遲延利息
    起算日應同為104年8月21日。
綜上所述，上訴人依系爭契約第5條第1項第2款第1目之約定，
  除就原審、更審前本院已判准確定之18,649元本息、202,465
  元本息外，請求被上訴人再給付上訴人1,759,765元，及自104
  年8月21日起至清償日止，按週年利率百分之五計算之利息，
  於法有據，應予准許；除確定部分外上訴人逾此範圍之請求，
  於法無據，應予駁回。上開應再給付部分，原審為上訴人敗訴
  之判決，尚有未洽，上訴意旨指摘此部分原判決不當，求予廢
  棄改判，為有理由，應由本院予以廢棄，改判如主文第二項所
  示。上開不應准許部分即駁回上訴人超過1,759,765元本息之
  請求部分，原審（除確定部分外）為上訴人敗訴之判決，並駁
  回上訴人此部分假執行之聲請，核無不合。上訴意旨指摘原判
  決此部分不當，求予廢棄改判，為無理由，應予駁回。兩造陳
  明願供擔保，聲請宣告假執行或免為假執行，經核上訴人勝訴
  部分無不合，爰分別酌定相當之擔保金額宣告之。
本件因事證已臻明確，兩造其餘之攻擊、防禦方法及所為之立
  證，經審酌後認與判決之結果不生若何影響，無庸再逐一予以
  論列，合併敘明。　
據上論結，本件上訴為一部有理由，一部無理由，依民事訴訟法
第450條、第449條第1項、第79條判決如主文。
中　　華　　民　　國　　110 　年　　6 　　月　　29　　日
                  工程法庭
                        審判長法  官  陳邦豪
                              法  官  古振暉
                              法  官  湯美玉
正本係照原本作成。
上訴人不得上訴。
被上訴人如不服本判決，應於收受送達後20日內向本院提出上訴
書狀，其未表明上訴理由者，應於提出上訴後20日內向本院補提
理由書狀（均須按他造當事人之人數附繕本）上訴時應提出委任
律師或具有律師資格之人之委任狀；委任有律師資格者，另應附
具律師資格證書及釋明委任人與受任人有民事訴訟法第466 條之
1第1項但書或第2項所定關係之釋明文書影本。
中　　華　　民　　國　　110 　年　　6 　　月　　29　　日
　　　　　　　　　　　　　    書記官  陳美宜